台灣高等法院民事判決　九十年度上國字第一六號
　　　上　訴　人　甲○○
　　　被　上訴人　基隆市政府
　　　法定代理人　許財利
右當事人間國家賠償事件，上訴人對於中華民國九十年五月十八日臺灣基隆地方法院
九十年重國字第一號第一審判決提起上訴，本院判決如左：
　　　主　　　文
原判決關於駁回上訴人後開第二項之訴部分，及該部分假執行之聲請，並訴訟費用之
裁判除確定部分外廢棄。
被上訴人應再給付上訴人新台幣伍拾萬元及自民國八十九年六月二十日起至清償日止
，按年息百分之五計算之利息。
其餘上訴駁回。
第一、二審訴訟費用除確定部分外由被上訴人負擔二分之一，餘由上訴人負擔。
　　　事　　　實
甲、上訴人方面：
一、聲明：
　(一)原判決關於駁回上訴人後開第二項之訴及該部分假執行之聲請均廢棄。
  (二)被上訴人應再給付上訴人一百五十萬元及自民國（下同）八十九年六月二十日起
    至清償日止，按年息百分五計算之利息。
　(三)願供擔保，請准宣告假執行。
二、陳述：除與原判決記載相同者，茲引用之外，補稱：
    依長庚醫院八九長庚法字第○六八九號函、及九十長庚院基字第二五七○號函記
    載，上訴人精蟲數目及活動力較一般正常值低約百分之五十，已影響其生殖能力
    ，甚且造成上訴人日後在正常婚姻下使妻受孕之機會，甚為渺茫。上訴人雖可借
    人工授孕方式，但須視各種病情程度施以適當之方法，今上訴人中等精蟲不良症
    狀須以試管嬰兒方式為之，其成功率，平均每次治療約百分之三十上下，每一次
    標準療法大約八萬元，受孕成功之機率並不是很高，費用亦所需不貲。又上訴人
    為家中獨子，正值年少並有正當職業，經此意外造成其生殖能力受到影響，並常
    有憂鬱、幻想等症狀，身心創傷難以彌平，應受較高慰撫金賠償，況被上訴人原
    欲賠償上訴人一百萬元，然上訴人認屬過低，原審未注意及此，僅准上訴人五十
    萬元賠償金，顯屬不當。上訴人走在供人行走溝蓋上，非故意踩上歪掉之水溝蓋
　　，自非與有過失。
三、證據：除援用第一審所提證據外，補提(一)長庚醫院函影本乙份、(二)長庚婦產月刊
    節本影本乙份、(三)榮民總醫院收據影本二紙、(四)長庚醫訊影本二份、(五)工作證明
    影本乙份為證。
乙、被上訴人方面：
一、聲明：駁回上訴。
二、陳述：除與原判決記載相同者，茲引用之外，補稱：
  (一)依長庚醫院八九長庚法字第○六八九號函、及九十長庚院基字第二五七○號函記
    載，上訴人僅有一側睪丸受傷，尚有另一個睪丸正常足以維持生殖能力，故上訴
　　人生殖能力並未喪失，僅係受影響，且影響非鉅，仍可在正常婚姻下使妻自然受
　　孕。而現代醫療科技昌明，縱上訴人生殖能力受影響，仍可施以人工授精或試管
　　嬰兒等方式孕育下一代，原審核定五十萬元之精神賠償，並無不當。
　(二)被上訴人並無就公有或公共設施、設置或管理有欠缺之情形。從八十九年四月二
　　日當時現場照片觀之，倘溝蓋不平整，上訴人捨一旁平實路面不走，仍就該明顯
　　掀起之溝蓋踩之，顯然對於損害之發生與有過失，依民法第二百一十七條第一項
　　規定，法院得斟酌情形減輕賠償金額或免除之。
三、證據：援用第一審所提證據。
丙、本院依職權向長庚紀念醫院函查上訴人甲○○是否不孕及能否在正常婚姻生活下
    使其妻自然受孕。
    理       由
一、被上訴人法定代理人已於九十年十二月二十日起變更為許財利，其具狀聲明承受
    訴訟，核無不合，應予准許。
二、上訴人起訴主張：伊於八十九年四月二日上午十時許，前往基隆市南榮公墓掃墓
    後，欲返家前，途經南榮公墓納骨塔旁之路邊水溝上，因水溝鐵蓋舖設不牢產生
    鬆動，致伊整個人跌到水溝內，復因水溝離地面過深，造成伊下體直接撞到水溝
    蓋的水泥孔邊緣使左側睪丸外傷（起訴書誤載為右側睪丸），當場血流如注，經
　　送基隆長庚醫院，因傷重再轉送林口長庚醫院接受手術，於八十九年四月八日出
　　院。伊因此次意外，生殖能力已受嚴重影響，伊受有醫藥費用損失二萬二千九百
　　六十四元，精神上損失八百萬元，合許八百零二萬二千九百六十四元之損害，上
　　開水溝蓋之設置及管理顯有欠缺，上訴人走在供行人走的水溝蓋上，水溝蓋是鬆
　　動非已歪掉仍踩之，自非與有過失，上訴人於八十九年六月十九日向被上訴人聲
　　請國家賠償，被上訴人於開始協議日起六十日後仍協議不成立，爰依國家賠償法
　　第二條第二項及第三條第一項規定，求為判命被上訴人給付伊八百零二萬二千九
　　百六十四元，及自八十九年六月二十日起至清償日止，按年息百分之五計算利息
　　之判決（原審就上訴人請求超過五十萬三千七百七十六元部分，為上訴人敗訴之
　　判決，上訴人就其敗訴部分，僅於一百五十萬元慰藉金範圍內提起上訴，餘六百
　　零一萬九千一百八十八元則未聲明不服。）。
三、被上訴人則以：被上訴人並無就公有或公共設施、設置或管理欠缺之情形，上訴
　　人僅有一側睪丸受傷，倘另有一睪丸正常足以維持生殖能力，生殖能力並未喪失
　　，僅受影響，惟影響非鉅，仍可在正常婚姻下使其妻自然受孕。且現代醫療科技
　　昌明，縱上訴人生殖能力受影響，仍可施以人工授精或試管嬰兒等方式孕育下一
　　代。縱認被上訴人有過失應負損害賠償之責，然上訴人既知溝蓋不平整，仍捨一
    旁平實路面不走，就該明顯掀起之溝蓋踩之，顯然對於損害之發生與有過失，依
    民法第二百一十七條第一項規定，法院得斟酌情形減輕賠償金額或免除之等語，
    資為抗辯。
四、上訴人主張伊於八十九年四月二日上午十時許，在基隆市南榮公墓掃墓後，返家
　　途中，經南榮公墓納骨塔旁之路邊水溝上，因水溝上鐵蓋舖設不牢產生鬆動，伊
　　整個人掉入水溝內，而水溝離地面過深，伊下體直接撞擊水溝蓋的水泥孔邊緣，
　　使伊左側睪丸外傷，經送基隆長庚醫院，因傷重再轉送林口長庚醫院接受手術，
　　迄八十九年四月八日始出院，伊於八十九年六月十九日向被上訴人提出國家賠償
　　之要求，被上訴人自開始協議之日起逾六十日協議不成立等情，業據提出診斷證
　　明書（原審卷第六頁）、相片六禎（同上卷第四四頁至四六頁）、聲請國家賠償
　　書（同上卷第一三頁、第一四頁）、被上訴人八十九年九月二十八日核發協調不
　　成立證明（同上卷第一六頁），並為被上訴人所不爭執，自堪信為真實。
五、上訴人主張上開水溝蓋之設置與管理顯有欠缺，人行道的水溝蓋，本是供人行走
    地方，且蓋子是鬆動，踩過後才歪掉，不是看到歪掉還故意踩，尚非與有過失等
　　情，被上訴人則以前揭情詞置辯。經查：
　(一)按公有公共設施因設置或管理有欠缺，致人民生命、身體或財產受損害者，國家
　　應負損害賠償責任。前項情形，就損害原因有應負責任之人時，賠償義務機關對
　　之有求償權。國家賠償法第三條定有明文。又國家賠償法第三條所定之國家賠償
　　責任，係依據危險責任法理而制定，採無過失主義，即以該公共設施之設置或管
　　理有欠缺，並因此欠缺致人民受有損害為其構成要件，非以管理或設置機關有過
　　失為必要（最高法院八十五年度台上字第二七七六號判例意旨參照）。查上開水
　　溝蓋已經翻新，．．．從水溝蓋至水溝高約一米五十公分，水溝蓋離路邊圍牆約
　　二米五十公分，為路側供行人行走，至於總寬度十米三十公分，此有原審勘驗筆
　　錄（同上卷第五五頁）、現場相片四禎（同上卷第五六頁正、背面）在卷可考，
　　而事發現場之水溝蓋雖屬完整，惟因承載水溝蓋凹槽過大，水泥蓋亦未經適當固
　　定，又屬四方形物，若受力不平均，易為翹起，行走於上，有踩空落入水溝之危
　　險，足見被上訴人對於上開水溝蓋之公共設施之設置，顯有欠缺，上訴人因此而
　　受有損害，依上開規定，自屬有據。
　(二)次按行人應在劃設之人行道行走，在未劃設人行道之道路，應靠邊行走，並不得
　　在道路上任意奔跑、追逐、嬉戲或坐臥、蹲立阻礙交通，為道路交通安全規則第
　　一百三十三條所明文規定。查依上開勘驗筆錄及相片所示，事發地點之水溝蓋離
　　路邊圍牆雖有二米五十公分，惟水溝蓋附近舖有平整之柏油路，柏油路邊至圍牆
　　固有些許寬度，然其上泥濘不堪，不適行人行走，行人行走於水溝蓋上，亦屬靠
　　邊行走，與上開規定並不相悖。又上開水溝蓋甚大，若有翹起，行人易為跌落，
　　若非至愚，焉會故意踩之而落入水溝受傷？而被上訴人指上訴人故意踩已歪掉之
　　水溝蓋，並未舉證證明，僅為推測之詞，自難採信。本件上訴人行走上開水溝蓋
　　致跌下受傷，並無違反交通安全規則或被上訴人所指故意情形，殊無過失可言，
　　被上訴人空言主張過失相抵，即非有理。
六、上訴人不慎受傷，危及其生殖能力，精神自必痛苦，而上訴人受傷之情形，依財
　　團法人長庚記念醫院八十九年八月二十四日（八九）長庚院法字第０六八九號函
　　所載：病患左側睪丸副睪裂傷一公分、陰囊裂傷二公分、血腫二十ＣＣ，於八十
　　九年四月二十九日精液分析，測得精蟲數目為１３．６Ｘ１０之六次方＼ｍｌ（
　　小於正常值２０ｘ１０之六次方＼ｍｌ），活動力２１%（正常值應大於５０%）
　　評估病患應無喪失生殖能力，惟精蟲數目及活動力較低，故對其生殖能力應有影
　　響（同上卷第三四頁），另經本院函詢該醫院查上訴人是否導致不孕等情，該院
　　覆以：「．．．病患能否受精懷孕，受相當的因素所控制，男性精蟲數目及精蟲
　　活動力是其中相當重要的因素之一，精蟲的品質（數量、活動力）愈差，自然受
　　孕的機會就愈少，但理論上祇要有一些活動的精蟲，就有受孕的機會，案例中患
　　者有中等程度的精蟲不良，會導致臨床上所謂的不孕症，但不能就此斷定其完全
　　沒有機會使其妻受孕，祇是機會很少罷了」，此有該院九十年十一月二十六日（
　　90）長庚院基字第二五七０號函（本院卷第三九頁）附卷足憑，上訴人雖非完全
　　不能受孕，但受傷後影響其生殖能力甚鉅，應可認定。參酌勞工保險殘廢給付等
　　級表，「喪失兩側睪丸，致不能生育者」屬第十一級之殘障，給付標準為一百六
　　十日之工資（一級殘障則有一千二百日工資之給付），上訴人為其家中獨子，年
　　二十四歲，未婚，原任環勝企業有限公司業務專員，現任香港商先訊美資遠東股
　　份有限公司台灣分公司之倉庫管理員，此有上訴人之戶籍謄本（原審卷第一一頁
　　、第一二頁）、在職證明二份（本院卷第六八頁、第七三頁），本院斟酌其身分
　　、地位、經濟狀況，所受痛苦程度，認被上訴人以賠償上訴人壹佰萬元之精神慰
　　撫金為相當。
七、綜上所述，被上訴人應賠償上訴人精神上之慰撫金壹佰萬元，上訴人本於國家賠
　　償法第三條規定，請求精神慰撫金在上開範圍內及自起訴狀繕本送達翌日（八十
　　九年六月二十日）起至清償日止之法定遲延利息，為有理由，應予准許，逾此所
　　為請求，為無理由，應予駁回。原審就上開應准許部分，為上訴人敗訴之判決（
　　五十萬元慰藉金部分），尚有未洽，上訴人意旨，求予廢棄改判，為有理由，爰
　　由本院予以廢棄改判如主文第二項所示，又該部分所命之給付，不得上訴第三審
　　，無宣告假執行之必要，另上訴人之請求不應准許部分（一百萬元慰藉金），原
　　判決為上訴人敗訴之判決，及駁回其假執行之聲請，經核於法並無不合，上訴意
　　旨，求予廢棄改判，為無理由，應駁回其上訴。
八、兩造其餘攻擊防禦方法及其他未經援用之證據，經斟酌核與本判決結果不生影響
    ，爰無一一論究之必要。
九、據上論結，本件上訴為一部有理由，一部無理由，依民事訴訟法第四百五十條、
    第四百四十九條第一項、第七十九條但書、第三百九十條第二項、第三百九十
　　二條，判決如主文。
中　　　華　　　民　　　國　　九十一　　年　　　三　　　月　　二十九　　日
　　　　　　　　　　　　　　　　臺灣高等法院民事第十七庭
　　　　　　　　　　　　　　　　　　審判長法　官　　鄭　雅　萍
　　　　　　　　　　　　　　　　　　　　　法　官　　呂　太　郎
　　　　　　　　　　　　　　　　　　　　　法　官　　許　文　章
右正本係照原本作成。
不得上訴。
中　　　華　　　民　　　國　　九十一　　年　　　四　　　月　　　一　　　日
　　　　　　　　　　　　　　　　　　　　　書記官　　陳　明　俐
